臺灣臺北地方法院小額民事判決
                                　 110年度北小字第3644號
原      告  顏雅民  
被      告  裕融企業股份有限公司

法定代理人  嚴陳莉蓮
訴訟代理人  季佩芃律師
上列當事人間請求返還超收款事件，經臺灣彰化地方法院移送前
來，本院於民國111年4月28日言詞辯論終結，判決如下：
    主   文
原告之訴駁回。
訴訟費用新臺幣壹仟元由原告負擔。
    事實及理由
一、原告主張：原告支付20期分期款共新臺幣（下同）311,220
    元後，因受疫情影響入不敷出，無法按時繳款，致被取車拍
    賣。協尋費5,000元、車輛委託拍賣費6,120元全部由原告負
    擔，為不合理。原告已繳20期分期款311,220元，加上拍賣
    款34萬元、尾款122,061元，共計773,281元，減48期總金額
    746,928元後，被告超收部分係26,352元。以車抵債是合理
    的，原告不須另外付費。被告巧立名目超收貸款，應退回尾
    款3/4金額給原告。為此依不當得利之法律關係，請求被告
    給付原告10萬元等語。並聲明：被告應給付原告10萬元。
二、被告辯稱：原告繳納20期分期款後，未再依約繳款，被告依
    動產擔保交易法將車輛取回占有，並通知原告於法定期限內
    回贖，原告未於期限內回贖，被告依法將抵押物委由台中市
    直轄市汽車商業同業公會進行鑑價後，交由第三方公司進行
    公開拍賣，以34萬元拍定，依加值型及非加值型營業稅法繳
    納營業稅16,190元後，被告實際受償323,810元，先抵充含
    本票裁定程序費用1,000元、協尋費5,000元、車輛委託拍賣
    費6,120元等必要法務費用13,208元、附約特別約定條款約
    定之手續費7,869元（剩餘本金393,463元×2％＝7,869元）、
    依系爭契約第2條應支付被告之109年8月27日起至110年1月4
    日止共130天按年息20％計算之延滯金28,028元後，次充原本
    後，尚不足本金118,758元及自110年1月5日起至清償日止之
    遲延利息、執行費未清償。委託協尋取得占有標的物並聲請
    法院執行點交所生之任何費用或損害依約應由原告負擔，被
    告無巧立名目超收貸款之情形，並無不當得利。況原告既以
    清償債務為目的而為給付，於給付時明知無給付之義務而仍
    為給付，也不得請求返還等語。並聲明：原告之訴駁回。
三、得心證之理由：
  ㈠按無法律上之原因而受利益，致他人受損害者，應返還其利
    益，民法第179條前段定有明文。次按主張不當得利請求權
    存在之當事人，對於不當得利請求權之成立要件應負舉證責
    任，即應證明他方係無法律上之原因而受利益，致其受有損
    害。如受利益人係因其給付而得利時，所謂無法律上之原因
    ，即指其給付欠缺給付之目的，故主張該項不當得利請求權
    存在之當事人，自應舉證證明其欠缺給付之目的，始符舉證
    責任分配之原則（最高法院103年度台上字第2198號、103年
    台上字第2216號民事判決參照）。主張不當得利請求權之人
    ，係因自己之行為致造成原由其掌控之財產發生主體變動，
    則因該財產變動本於無法律上原因之消極事實舉證困難所生
    之危險自應歸諸原告，始得謂平。再按民事訴訟如係由原告
    主張權利者，應先由原告負舉證之責，若原告先不能舉證，
    以證實自己主張之事實為真實，則被告就其抗辯事實即令不
    能舉證，或其所舉證據尚有疵累，亦應駁回原告之請求（最
    高法院著有17年上字第917號判例可資參照）。
　㈡經查，被告、訴外人施憲智、原告於107年12月間，三方簽訂
    分期付款暨債權讓與契約（下稱系爭契約），約定原告以分
    期付款方式向施憲智購買車號0000-00自用小客車（下稱系
    爭車輛），分期付款總價為746,928元，由原告自108年1月2
    6日起至111年12月26日止，每月1期，分48期，按月繳納
　　15,561元，且由出賣人施憲智將其對原告之應收分期帳款及
    本於買賣關係對原告所得請求之其他一切權利讓與被告；原
    告繳款20期分期款後，即未再依約繳款，嗣被告將系爭車輛
　　取回占有並通知原告回贖，原告未於期限內回贖，系爭車輛
    於109年12月30日公開拍賣，拍定價格為34萬元；被告於110
    年4月10日以臺灣高雄地方法院108年度司票字第4573號民事
    裁定（下稱系爭本票裁定）為執行名義，聲請對原告之不動
    產為強制執行，經臺灣彰化地方法院110年度司執字第6130
    號清償票款強制執行事件執行在案（下稱系爭執行事件），
    於110年2月5日就原告所有不動產為查封登記；原告於110年
    2月9日因清償債務而匯款122,061元至被告帳戶；被告於110
    年3月4日撤回系爭執行事件強制執行之聲請等情，業據兩造
    陳述綦詳，並有原告提出之臺灣彰化地方法院民事執行處函
    、郵政跨行匯款申請書，及被告提出之分期付款暨債權讓與
    契約、分期付款暨債權讓與契約附約特別約定條款、拍賣車
    輛紀錄、台中市直轄市汽車商業同業公會證明書在卷可佐，
    且經本院調閱臺灣彰化地方法院110年度司執字第6130號清
    償票款執行卷宗核閱屬實，堪信為真實。
  ㈢本件原告雖主張：被告巧立名目超收貸款，應退回尾款3/4金
    額；被告超收部分係26,352元云云，但被告否認不當得利，
    並以上揭情詞置辯，則原告應就被告係無法律上之原因而受
    利益、原告所為之給付欠缺給付之目的等有利於己之事實，
    負舉證之責。然查，原告僅提出臺灣彰化地方法院民事執行
    處函、清償試算表、郵政跨行匯款申請書為證（見臺灣彰化
    地方法院110年度彰小字第382號卷，下稱彰院卷，第17至25
    頁），而上開證物僅證明原告之不動產於110年2月5日查封
    登記，於110年3月5日塗銷查封登記，及原告於110年2月9日
    匯款122,061元至被告帳戶，該金額與清償試算表所列結清
    金額相符等情，尚不足以證明原告於110年2月9日匯款給付
    被告122,061元係欠缺給付之目的，原告復未就其主張被告
    超收部分為26,352元、應返還尾款122,061元3/4金額、被告
    無法律上原因而受利益122,061元或10萬元、原告匯款給付
    被告122,061元或其中10萬元係欠缺給付之目的等有利於己
    之事實，確切舉證證明以實其說，原告之主張，自無足憑取
    ，難認被告係無法律上原因而受利益122,061元或10萬元，
    核與民法第179條規定要件不合，即無不當得利之可言。
　㈣另觀諸系爭契約第2條買賣價金、利率及清償方式約定：「乙
    方（即原告）向丙方（即施憲智）購入標的物之分期付款總
    價為新台幣746928元整（現金價新台幣630000元），…分48
    期攤還，利息按年利率百分之8.61％計算，每期應攤還利息
    額依本金餘額按月計息，並於期付款中優先抵充之，剩餘金
    額沖還本金。本息攤計公式：本金（餘）×年利率/12＝當期
    利息；期付款減當期利息＝當期實還本金。…自108年1月26日
    起至111年12月26日止，每月一付，期付15561元。…遲延付
    款費用約定：乙方未按時清償分期債權之任一期款項時，應
    按實際遲延天數，以該期期付款依年息百分之20加計延滯金
    及借款手續費100元。…」、第5條第1項第1款約定：「乙方
    或標的物如有下列任何情形之一者，甲方（即被告）得依民
    法第389條規定要求乙方立即清償全部分期債權，並得依動
    產擔保交易法第17條規定經由甲方或甲方委託之受託人協尋
    取得占有標的物（抵押物），並公開拍賣：㈠未依本契約或
    甲、乙方間其他任一契約之約定按期清償債務、付息或償付
    費用、稅額或其他債務。」、第5條第2項約定：「甲方經由
    委託協尋取得占有標的物（抵押物）並聲請法院執行點交所
    生之任何費用或損害均由乙方負擔。…，如乙方或第三人未
    於前開期間內回贖時，甲方得出賣占有之標的物（抵押物）
    ，出賣後乙方或第三人不得請求回贖。出賣標的物（抵押物
    ）所得價金扣除拍賣相關稅費與占有費用及抵還各債務契約
    項下債務之本金、遲延利息、違約金及各項費用後，如有不
    足時，乙方及連帶保證人應負責連帶補足。」（見本院卷第
    115至117頁），本件系爭契約第5條第1項第1款既約定原告
    如未按期清償期付款，被告得要求其立即清償全部分期債權
    ，而原告僅繳付分期款至第20期，即未依約繳付，參諸原告
    剩餘分期款總額為435,708元（計算式：「期付款」15,561
    元×「剩餘期數」28期＝435,708元），則原告主張被告應負
    擔系爭車輛拍定價格之營業稅額16,190元、系爭本票裁定程
    序費用1,000元、協尋費5,000元、車輛委託拍賣費6,120元
    等費用、未償本金393,463元、依系爭契約第2條應支付被告
    之109年8月27日起至110年1月4日止共130天按年息20％計算
    之延滯金即違約金28,028元、依系爭契約附約特別約定條款
    應支付被告之手續費7,869元，而於系爭車輛拍賣款中抵充
    之，即屬有據。又以系爭車輛拍賣款抵充部分債務後，被告
    就不足清償部分，對原告聲請強制執行，而原告因清償債務
    於110年2月9日自行匯款122,061元至被告帳戶後，被告已於
    110年3月4日撤回系爭執行事件強制執行之聲請，堪認被告
    受有該122,061元之利益，並非無法律上之原因，原告主張
    ：協尋費5,000元、車輛委託拍賣費6,120元全部由原告負擔
    ，為不合理；原告已繳20期分期款311,220元，加上拍賣款3
    4萬元、尾款122,061元，共計773,281元，減48期金額746,9
    28元後，被告超收部分係26,352元；以車抵債是合理的，原
    告不須另外付費；被告巧立名目超收貸款，應退回尾款3/4
    金額給原告云云，均非可採。
  ㈤綜上所述，本件原告係因清償債務而於110年2月9日自行匯款
    122,061元至被告帳戶，原告係依約依法對被告清償債務，
    並已生清償之效力，實非給付欠缺給付目的之情形，被告受
    領原告給付之122,061元，自非無法律上之原因而受利益。
    本件並無被告無法律上之原因而受利益，致原告受損害之情
    形，本件原告之主張與民法第179條之規定，殊有未合，應
    認原告對被告並無不當得利請求權存在。原告主張被告所受
    領之122,061元，或其中26,352元或3/4或10萬元為不當得利
    云云，並據以請求被告返還10萬元，洵屬無據，不應准許。
四、從而，原告依不當得利之法律關係，請求被告給付原告10萬
    元，為無理由，應予駁回。
五、本件為判決之基礎已臻明確，兩造其餘主張、陳述並所提證
    據，經審酌後，認均與本件之結論無礙，爰不再一一論述，
    併予敘明。
六、結論：本件原告之訴為無理由，依民事訴訟法第78條，判決
    如主文。本件訴訟費用額，依後附計算書確定如主文第2項
    所示金額。
中　　華　　民　　國　　111 　年　　5 　　月　　26　　日
                        　臺灣臺北地方法院臺北簡易庭　
　  　　　　　　 　　 　　　　法　官　羅富美
計　算　書：
項　　　　目             金　額（新臺幣）　　備　　註
第一審裁判費   　 　　   1,000元
合        計             1,000元
以上判決正本係照原本作成。
如不服本判決，應於判決送達後20日內向本庭（臺北市重慶南路
1段126巷1號）提出上訴狀（須按他造當事人之人數附繕本）。
中　　華　　民　　國　　111 　年　　5 　　月　　26　　日
    　　　　　　　　　　　　　書記官 陳鳳瀴
附錄：
一、民事訴訟法第436條之24第2項：
　　對於小額程序之第一審裁判上訴或抗告，非以其違背法令為
    理由，不得為之。
二、民事訴訟法第436條之25：
　　上訴狀內應記載上訴理由，表明下列各款事項：
    ㈠原判決所違背之法令及其具體內容。
    ㈡依訴訟資料可認為原判決有違背法令之具體事實。